【裁判字號】    98,訴,256
【裁判日期】    981109
【裁判案由】    偽造文書等
【裁判全文】
臺灣花蓮地方法院刑事判決               98年度訴字第256號
公  訴  人  臺灣花蓮地方法院檢察署檢察官
被      告  甲○○
上列被告因偽造文書案件，經檢察官提起公訴（96年度偵字第57
84號），被告於準備程序中就被訴事實為有罪之陳述，經本院合
議庭裁定由受命法官獨任進行簡式審判程序，判決如下：
    主  文
甲○○犯如附表一所示之罪，宣告主文各如附表一所示。應執行
有期徒刑肆年。土地買賣契約書上偽造之「王東波」、「簡律師
」署名各壹枚及偽造之「簡燦賢」、「王東波」印章、印文各壹
枚，均沒收。
    事實及理由
一、犯罪事實：甲○○於下列時間、地點，分別基於詐欺取財、
    行使變造公文書、行使偽造私文書之犯意，為下列行為：
  (一)甲○○於民國95年 4月26日村里長及鄉鎮代表選舉時認識丁○○，偶有往來。嗣甲○○向丁○○偽稱其係律師，因「甲○○」姓名不佳改名「簡燦賢」，並交付簡燦賢律師名片 1
    紙以取信丁○○。96年 2月間，丁○○因所耕作花蓮縣玉里
    鎮○○里○○○段0000-0000 地號國有河川土地辦理申請原
    住民保留地遲無下文，甲○○基於詐欺取財、行使變造公文
    書之犯意，向丁○○偽稱可代辦上開河川公有地之承租許可
    證，代價為新台幣（下同）1萬8千元，丁○○不疑有他而同
    意委其辦理。嗣於96年5 月間，甲○○以不詳方法取得經濟
    部水利署（第九河川局）河川公有地種植使用許可書、花蓮
    縣政府河川公地使用許可書、花蓮縣政府76年繳納代金聯單
    等公文書影本及秀姑巒溪河川圖籍第139 號秀姑巒溪玉里鎮
    ○○○段種植使用實測圖影本，在不詳地點將上開公文書之
    申請人姓名、住址、地號、面積、使用期限等部分內容塗改
    變造為如附表二所示內容後，前往花蓮縣玉里鎮松浦里38號
    丁○○住處，持以交付予丁○○而行使之，向丁○○詐稱已
    辦理完成並代繳規費完畢，致丁○○陷於錯誤，交付代辦費
    1萬8千元。嗣甲○○又以丁○○所交付之代辦費不足，丁○○再予交付5 千元予甲○○。嗣經丁○○向經濟部水利署第
    九河川局查詢，始知受騙。
  (二)甲○○於丁○○住處認識丁○○之鄰居戊○○，受戊○○委
    託查看戊○○之父前所購買坐落花蓮縣玉里鎮長良里某土地
    之狀況，甲○○基於詐欺取財之犯意，於96年7 月間某日在
    丁○○住處向戊○○詐稱已尋得林父前所購得之土地，並表
    示可幫忙辦理將土地過戶予戊○○，惟須繳納土地稅金3萬2
    千元，致戊○○陷於錯誤，向在場之丁○○借得2萬7千元，
    並交付甲○○。
  (三)甲○○於上開時間2 週後，又於丁○○住所向戊○○詐稱查
    悉戊○○之父所購買之土地有合夥人，該合夥人要求給付10
    萬元始同意將土地過戶與戊○○云云，使戊○○再陷於錯誤
    ，向在場之丁○○借得7萬5千元，並即交付甲○○。
  (四)甲○○透過丁○○認識丙○○，而於96年9 月25日前往丁○○上開住處，向丙○○偽稱具律師身分，且係花蓮縣警察局
    吉安分局退休主管，可幫丙○○申請辦理原住民保留地，並
    以需要土地之測量、辦理費用，向丙○○索取費用，使丙○○陷於錯誤，交付代辦費3萬7千元。
  (五)甲○○於96年9 月間與己○○認識，並自稱係「簡燦賢」律
    師，而於96年9月27日前往台北縣土城市○○路278巷7弄 57
    號5 樓己○○住處，向己○○詐稱能代辦己○○之母所實際
    耕作之國有土地過戶手續。嗣以業將上開國有土地過戶至己○○名下為由，向己○○收取手續費，使己○○陷於錯誤，
    交付上開手續費12萬元。
  (六)甲○○於96年10月4 日復前往己○○上址住處，向己○○偽
    稱王東波所有位於玉里鎮○○里○○段○段1026號、面積13
    公頃之土地要出售，買賣價金僅38萬6 千元，己○○同意購
    買，甲○○乃於土地買賣契約書上偽造「王東波」、「簡律
    師」之簽名及偽造「王東波」、「簡燦賢」之印章、印文後
    ，將該偽造之買賣契約書交付予己○○以行使，致己○○陷
    於錯誤，先行交付價金20萬元現金與甲○○，又於同年10月
    31 日將許包卿返還之借款5萬1 千元交付甲○○，並陸續以
    轉帳、現金等方式交付其餘價金與甲○○，合計詐得38萬 6
    千元。
  (七)甲○○於96年10月間，再以簡燦賢律師名義，向己○○詐稱
    可接受己○○之委任，向許包卿提出告訴，以訴請許包卿返
    還借款等語，要求己○○支付律師費用5 萬元，致己○○陷
    於錯誤，委任甲○○為訴訴代理人，並交付5 萬元與甲○○
    。
  (八)甲○○於96年10月29日又向己○○詐稱：欲向己○○借款30
    萬元以購置新車，並同意先將車輛登記在己○○名下，待於
    96年11月4日可向律師公會領得400萬元，即可還款並支付利
    息等語，向己○○詐取款項，使己○○陷於錯誤，交付30萬
    元與甲○○。
二、認定犯罪事實之證據：
  (一)被告甲○○於警詢、偵查之供述及於本院準備程序、審理中
    之自白。
  (二)證人丁○○、戊○○、丙○○、己○○於警詢、偵查中之證
    述，及證人己○○所提出之錄音譯文。
  (三)證人王東萬、簡燦賢於偵查中之證述。
  (四)證人即花蓮縣政府人員乙○○於本院之證述，及所提出「花
    蓮縣政府」印文。
  (五)扣案簡燦賢律師名片。
  (六)變造之花蓮縣政府繳納代金實物聯單、經濟部水利署第九河
    川局河川公地重植使用許可書、花蓮縣政府河川公地使用許
    可書等影本及秀姑巒溪玉里鎮○○○段河川公地種植使用實
    測圖影本。
  (七)花蓮縣政府97年3 月20日府工水字第0970037646號函、花蓮
    縣玉里地政事務所97年3 月25日玉地測字第0970001488號函
    、經濟部水利署第九河川局97年3月20日水九管字第0975001
    8870號函、經濟部水利署第九河川局98年8 月17日水九管字
    第09850035610號函暨檢附之文件資料等件。
  (八)己○○之郵局存簿儲金簿、郵政國內匯款執據各1份。
  (九)偽造之土地房屋買賣契約書1件。
三；論罪科刑：
  (一)按文書之影印本或複印本，與抄寫或打字者不同，實係原本
    內容之重複顯現，且其形式、外觀、即一筆一劃，亦毫無差
    異，於吾人社會生活上自可取代原本，被認為具有與原本相
    同之社會機能與信用性（憑信性），故在一般情形下皆可適
    用，而視其為原本制作人直接表示意思之內容，成為原本制
    作人所作成之文書，自非不得為偽造文書罪之客體，故若將
    原本予以影(複 ）印後，將原本之部分內容竄改，重加影印
    ，其與無制作權人將原本竄改，作另一表示意思者無異；即
    原本之部分內容，以掩蓋、粘貼、重疊或其他不正當方法制
    成影（複）本，使其內容與原本顯有差異者，亦與無制作權
    人將原本竄改，作另一表示意思者相同，亦難謂無變造文書
    之犯行（最高法院91年度台上字第7543號判決參照）。又按
    影本與原本可有相同之效果，如將原本予以影印後，將原本
    之部分內容竄改，重加影印，其與無制作權人將其原本竄改
    ，作另一表示其意思者無異，應成立變造文書罪，亦有最高
    法院72年度第14次刑事庭會議決議可資參照。
  (二)核被告所為，係犯刑法第216條、211條之行使變造公文書罪
    、刑法第216條、210條之行使偽造私文書罪、刑法第339 條
    第1 項之詐欺取財罪（如附表所示）。查事實(一)部分之經濟
    部水利署第九河川局河川公地重植使用許可書樣式及用印「
    經濟部水利署印」經核與經濟部水利署機關印信字型圖樣相
    符，有經濟部水利署第九河川局98年8月17日水九管字第098
    50035610號函可稽（見本院卷第58頁）；又花蓮縣政府河川
    公地使用許可書上「花蓮縣政府印」亦與花蓮縣政府於63年
    至88年間所使用之印信相符，有花蓮縣政府於上開期間所使
    用之印信印文在卷可稽（見本院卷第103 頁）；是事實(一)部
    分之經濟部水利署第九河川局河川公地重植使用許可書、花
    蓮縣政府河川公地使用許可書上之機關印文係屬真正，並非
    偽造；又花蓮縣政府繳納代金實物聯單上之印文亦無證據證
    明係為偽造；上開公文書應均屬變造。公訴意旨認係偽造公
    文書，尚有未洽，惟刑法之偽造、變造公文書同為刑法第21
    1 條所明定，尚無庸為變更法條之諭知。被告於事實(六)部分
    偽造之「王東波」、「簡律師」署名及偽造「王東波」、「
    簡燦賢」印章、印文，為偽造私文書之部分行為，而偽造私
    文書及變造公文書復各為行使之高度行為所吸收，均不另論
    罪。被告於事實(一)部分變造「花蓮縣政府河川公地使用許可
    書」、「花蓮縣政府繳納代金實物聯單」、「經濟部水利署
    第九河川局河川公地重植使用許可書」等公文書，係於同時
    同地或密切接近之時地實行，在刑法評價上，以視為數個舉
    動之接續施行，合為包括之一行為予以評價，較為合理，而
    為接續犯，應論以一變造公文書罪。另「秀姑巒溪玉里鎮○○○段河川公地種植使用實測圖」上並無任何機關之印信，
    尚難認屬公文書，自不能論以變造或行使變造公文書罪責，
    惟此部分犯行與上開行使變造公文書論罪科刑部分為接續犯
    之一罪關係，爰不另為無罪之諭知。被告所為1 次行使變造
    公文書、1次行使偽造私文書、8次詐欺取財行為之犯意各別
    、行為互殊，應予分論併罰。
  (三)爰審酌被告前科素行不佳，冒用簡燦賢律師名義，行使變造
    公文書及行使偽造私文書及詐欺取財之動機、手段、目的、
    生活狀況，對政府機關及被害人所生之損害重大，迄未與被
    害人達成和解並賠償損害，惟犯罪後坦承犯行態度尚佳等一
    切情狀，分別量處如主文所示之刑，並定其應執行刑。
  (四)扣案之土地買賣契約書上偽造之「王東波」、「簡律師」之
    署名及「王東波」、「簡燦賢」印文各1 枚及偽造之「簡燦
    賢」、「王東波」印章各1 枚（雖未扣案，惟無證據證明業
    已滅失），係屬偽造之印章、印文，爰依刑法第219 條規定
    宣告沒收。至於扣案之「經濟部水利署第九河川局河川公地
    重植使用許可書」、「花蓮縣政府繳納代金實物聯單」、「
    花蓮縣政府河川公地使用許可書」等變造之公文書影本及秀
    姑巒溪玉里鎮○○○段河川公地種植使用實測圖影本、簡燦
    賢律師名片等，雖係被告犯本罪所用之物，但經被告交付被
    害人收執，已屬被害人所有之物，爰不另為沒收之諭知。
據上論斷，應依刑事訴訟法第299條第1項，刑法第210條、第216
條、第339條第1項、第51條第5款、第219條，刑法施行法第1 條
之1，判決如主文。
本案經檢察官龔書安到庭執行職務。
中    華    民    國    98    年    11    月    9     日
                  刑事第二庭    法官   蔡寶樺
以上正本證明與原本無異。
如不服本判決應於收受送達後10日內向本院提出上訴書狀，並應
敘述具體理由。其未敘述上訴理由者，應於上訴期間屆滿後20日
內向本院補提理由書(均須按他造當事人之人數附繕本)「切勿逕
送上級法院」。告訴人或被害人如對於本判決不服者，應具備理
由請求檢察官上訴，其上訴期間之計算係以檢察官收受判決正本
之日期為準。
中    華    民    國    98    年    11    月    10    日
                                書記官
附錄本判決論罪之法律條文：
中華民國刑法第216條
行使第 210 條至第 215 條之文書者，依偽造、變造文書或登載
不實事項或使登載不實事項之規定處斷。
中華民國刑法第211條
偽造、變造公文書，足以生損害於公眾或他人者，處1年以上7年
以下有期徒刑。
中華民國刑法第339條
意圖為自己或第三人不法之所有，以詐術使人將本人或第三人之
物交付者，處 5 年以下有期徒刑、拘役或科或併科 1 千元以下
罰金。
以前項方法得財產上不法之利益或使第三人得之者，亦同。
前二項之未遂犯罰之。
附表一：
┌─────┬────────┬───────────┬─────┐
│犯罪事實  │所犯罪名及法條  │  宣  告  主  文      │   備  註 │
│          │                │                      │          │
├─────┼────────┼───────────┼─────┤
│犯罪事實(一)│刑法第216 條、第│甲○○犯行使變造公文書│          │
│          │211 條之行使變造│罪，處有期徒刑壹年貳月│          │
│          │公文書罪。      │。又犯詐欺取財罪，處有│          │
│          │刑法第339條第1項│期徒刑參月。          │          │
│          │之詐欺取財罪。  │                      │          │
├─────┼────────┼───────────┼─────┤
│犯罪事實(二)│刑法第339條第1項│甲○○犯詐欺取財罪，處│          │
│          │之詐欺取財罪。  │有期徒刑參月。        │          │
│          │                │                      │          │
├─────┼────────┼───────────┼─────┤
│犯罪事實(三)│刑法第339條第1項│甲○○犯詐欺取財罪，處│          │
│          │之詐欺取財罪。  │有期徒刑伍月。        │          │
│          │                │                      │          │
├─────┼────────┼───────────┼─────┤
│犯罪事實(四)│刑法第339條第1項│甲○○犯詐欺取財罪，處│          │
│          │之詐欺取財罪。  │有期徒刑肆月。        │          │
│          │                │                      │          │
├─────┼────────┼───────────┼─────┤
│犯罪事實(五)│刑法第339條第1項│甲○○犯詐欺取財罪，處│          │
│          │之詐欺取財罪。  │有期徒刑陸月。        │          │
│          │                │                      │          │
├─────┼────────┼───────────┼─────┤
│犯罪事實(六)│刑法第339條第1項│甲○○犯詐欺取財罪，處│          │
│          │之詐欺取財罪。刑│有期徒刑玖月。又犯行使│          │
│          │法第216條、第210│偽造私文書罪，處有期徒│          │
│          │條行使偽造私文書│刑肆月。土地買賣契約書│          │
│          │罪。            │上偽造之「王東波」、「│          │
│          │                │簡律師」署名及偽造之「│          │
│          │                │王東波」、「簡燦賢」印│          │
│          │                │章、印文各壹枚，均沒收│          │
│          │                │。                    │          │
├─────┼────────┼───────────┼─────┤
│犯罪事實(七)│刑法第339條第1項│甲○○犯詐欺取財罪，處│          │
│          │之詐欺取財罪。  │有期徒刑陸月。        │          │
│          │                │                      │          │
├─────┼────────┼───────────┼─────┤
│犯罪事實(八)│刑法第339條第1項│甲○○犯詐欺取財罪，處│          │
│          │之詐欺取財罪。  │有期徒刑捌月。        │          │
│          │                │                      │          │
└─────┴────────┴───────────┴─────┘
附表二：
┌─┬───────┬────────────────┬─────┐
│編│公文書名稱    │      變造之內容                │  備  註  │
├─┼───────┼────────────────┼─────┤
│1 │經濟部水利署  │(1)許可書發文日期原為「93年9月2日│「林新定」│
│  │（第九河川地）│  」，經變造為「96年9月2日」。  │為丁○○之│
│  │河川公地種植使│(2)許可書申請人原為「王東萬」，經│配偶。    │
│  │用許可書（右稱│  變造為「林新定」。            │          │
│  │許可書）      │(3)許可書第二條：使用期限原為「自│          │
│  │              │  民國93年9月2日起至民國96年9月1│          │
│  │              │  日止」，經變造為「自民國97年至│          │
│  │              │  106年」，月、日亦造塗改。     │          │
│  │              │(4)右給使用人原為「王東萬」，經變│          │
│  │              │  造為「林新定」。住址原為「玉里│          │
│  │              │  鎮東豐里6鄰隸分40號」，經變造 │          │
│  │              │  為「玉里鎮松浦里松浦38號」。  │          │
│  │              │(5)許可書展期日原為空白，第一、二│          │
│  │              │  次展期日經填寫為「第一次展期自│          │
│  │              │  九十六年至九十九年7月29日止」 │          │
│  │              │  、第二次展期日自九十九年至106 │          │
│  │              │  年7月29日止」。               │          │
│  │              │(6)許可書最後1行日期原為「中華民 │          │
│  │              │  國九十三年九月二日」，經變造為│          │
│  │              │  「九十七年  月  日」。        │          │
├─┼───────┼────────────────┼─────┤
│2 │花蓮縣政府河川│(1)許可書首行原申請人姓名不詳，經│          │
│  │公地使用許可書│  變造為「林新定」、「李美智」。│          │
│  │（右稱許可書）│(2)許可書第一條原記載河川地號、面│          │
│  │              │  積不詳，經變造為「秀姑巒溪花蓮│          │
│  │              │  縣玉里鎮…49、58號」，面積為「│          │
│  │              │  二公頃五0、五六公畝等二筆。」 │          │
│  │              │  。                            │          │
│  │              │(3)許可書原使用期限不詳，經變造為│          │
│  │              │  「自民國96年10月27日起至民國  │          │
│  │              │  106 年7月26日止為限」。       │          │
│  │              │(4)末行使用人原姓名、地址不詳，變│          │
│  │              │  造為使用人「林新定」、「李美智│          │
│  │              │  」，住址：「玉里鎮松浦里2鄰松 │          │
│  │              │  浦38號」。                    │          │
├─┼───────┼────────────────┼─────┤
│3 │花蓮縣政府76年│(1)許可使用人原姓名住址不詳，經變│          │
│  │繳納代金聯單  │  造為姓名「林新定」、住址「玉里│          │
│  │              │  鎮松浦里2鄰38號」。           │          │
│  │              │(2)原段別、地號、面積不詳，經變造│          │
│  │              │  為段別「觀音山」、地號「49」、│          │
│  │              │  面積「0.9592公頃」。          │          │
│  │              │(3)原繳納地點不詳，經變造為「玉里│          │
│  │              │  」鄉鎮公庫。                  │          │
│  │              │(4)原繳納期限不詳，經變造為「96年│          │
│  │              │  5月全」、中華民國「106」年「5 │          │
│  │              │  月」。                        │          │
│  │              │(5)原繳納金額不詳，經變造合計為「│          │
│  │              │  18636」。                     │          │
│  │              │(6)玉溪地區農會收稅章日期「76.4.9│          │
│  │              │  」，經變造為「96.4.9」。      │          │
└─┴───────┴────────────────┴─────┘


司法院資訊處製作；財團法人民間司法改革基金會備份。
